臺灣高等法院臺中分院刑事判決　　　　　　　　　九十一年度上訴字第一七六五號
　　上　訴　人
　　即　被　告　甲○○
　　選任辯護人　徐文開
右上訴人因違反公職人員選舉罷免法案件，不服臺灣南投地方法院九十一年度訴字第
二五三號中華民國九十一年九月十日第一審判決（起訴案號：臺灣南投地方法院檢察
署九十一年度選偵字第一八、五二、六一號），提起上訴，本院判決如左：
　　主      文
原判決撤銷。
甲○○共同對於有投票權之人，交付賄賂，而約其為一定之行使，處有期徒刑陸月，
如易科罰金，以佰元折算壹日；褫奪公權貳年。
賄款新臺幣萬元沒收。
　　事      實
一、甲○○原為南投縣南投市新興里里長，亦為第七屆之南投縣南投市長候選人李朝
    卿於南投市新興里地區之支持者；緣李朝卿已宣佈參加此次南投縣南投市長之選
    舉，並完成候選人登記，甲○○為鞏固李朝卿在南投縣南投市地區選舉支持度及
    拉抬李朝卿競選之聲勢，尋求南投縣南投市新興里具有投票權之民眾投票支持，
    遂於九十一年一月二十三日約中午某時，撥打簡同緒（另經臺灣南投地方法院檢
    察署依職權為不起訴處分）家中電話，請簡同緒立即至南投市○○里○○○路一
    一七號旁鐵皮倉庫內會合，簡同緒於是日下午十二時至十四時間之某時到達後，
    甲○○即拿出現金三萬元予簡同緒，並表明要簡同緒對新興里第八鄰以每戶每位
    具有投票權人五百元之價格買票，簡同緒得知後，即基於與甲○○共同對於有投
    票權之人交付賄賂，而約定投票給李朝卿之不法犯意聯絡，將三萬元帶回其住處
    ，先自留家中五票二千五百元之賄款，再與回家後得知上情而起共同犯意聯絡之
    女兒簡素娥（另經臺灣南投地方法院檢察署依職權為不起訴處分）共同依名單及
    每戶每位具有投票權人五百元之價格，陸續向南投縣南投市新興里第八鄰具有投
    票權之民眾趙聰範（六票）、趙聰惠（五票）、黃美惠（三票）、朱江鐘（六票
    ）、王錫奎（六票）、林素娥（四票）、吳秀盆（一票）、廖通演（三票）、許
    存（二票）、丁秋鑾（二票）【以上十人均經臺灣南投地方法院檢察署另依職權
    為不起訴處分】等十餘戶交付賄賂買票，並要求投票支持登記第四號之南投市長
    候選人李朝卿，而趙聰範、趙聰惠、黃美惠、朱江鐘、王錫奎、林素娥、吳秀盆
    、廖通演、許存、丁秋鑾及該選區有投票權之選民數人明知簡同緒或簡素娥所交
    付者為賄款，竟仍分別予以收受三千元、二千五百元、一千五百元、三千元、三
    千元、二千元、五百元、一千五百元、一千元、一千元等金額；嗣經臺灣南投地
    方法院檢察署於九十一年一月二十三日晚間接獲秘密證人檢舉，立即於同日十九
    時許指揮法務部調查局南投縣調查站、法務部調查局中部地區機動工作組、南投
    縣警察局南投分局進行追查，除查獲上情外，扣得賄款一萬六千元（其中含趙聰
    範三千元、丁秋鑾一千元、趙聰惠二千五百元、許存一千元、廖通演一千五百元
    、朱江鍾三千元、簡同緒四千元，公訴人誤載為金額一萬五千元），其餘賄款則
    未能追得。
二、案經法務部調查局南投縣調查站、法務部調查局中部地區機動工作組、南投縣警
    察局南投分局報請臺灣南投地方法院檢察署檢察官偵查起訴。
　　理      由
一、訊據上訴人即被告甲○○坦承於九十一年一月二十三日拿三萬元現金要簡同緒為
    李朝卿買票情事，惟辯稱交賄與收賄為必要共犯中之對向犯，須有彼此對立之意
    思合致始構成，證人廖演通於警訊、偵訊證述不知交錢給伊者要伊支持何人，簡
    同緒先自留家中之二千五百元，因家人已明示反對，就其家人而言，亦非賄款，
    又該次南投市長選舉，當選人李朝卿與第二高票，票數差六千餘票，是被告交付
    簡同緒之三萬元，並不足以左右選情，被告有家人須照顧，請求從輕云云。經查
    ：
（一）被告甲○○於偵查中供承：「我於被查獲當天的中午十二點多，由一位草屯鎮
      姓洪、胖胖的人叫我轉（三萬元）給簡同緒，說請簡同緒幫朝卿的忙。我是在
      成功三路的鐵皮倉庫交給簡同緒，這個地點是叫我轉交的人告訴我不要在家裡
      交，所以我才會約在那個地方，我是用電話跟簡同緒聯絡的．．．」（見九十
      一年度選偵第十八號卷第一二一、一二二頁，惟本案尚無確切事證證明另有洪
      姓共犯），且經原審法院勘驗被告於偵查中之錄音帶，其偵訊過程中被告並無
      受強暴、脅迫或利誘之情事，有原審法院九十一年七月十日訊問筆錄可參。
（二）證人簡同緒於警訊、偵查及原審法院調查時均明確證述被告打電話給伊，要伊
      去拿三萬元，拿去伊那鄰發給有選舉權的人，每人五百元，要他們選李朝卿（
      見九十一年度選偵字第十八號卷第三、四頁，第十二頁反面以下；原審法院九
      十一年五月二十二日訊問筆錄）。
（三）證人簡素娥即證人簡同緒之女兒於警訊、偵查及原審法院調查時亦證述伊協助
      伊父親向鄰居買票，每票五百元，並要求把票投給四號李朝卿（見九十一年度
      選偵字第十八號卷第八、九頁，第十頁以下；原審法院九十一年五月二十二日
      訊問筆錄）。
（四）證人趙聰範、黃美惠、朱江鍾、王錫奎、林素娥、吳秀盆、廖通演、許存、丁
      秋鑾等人於警訊均證述確有收受前開賄款，每票五百元，交付金錢者並明言投
      票給李朝卿（見偵卷第二十、三十至三一、三四、三九至四十、四一至四二、
      四五至四六、四九至五十、五四、五五頁，又朱江鐘證述係由其子朱文鎮代收
      ，黃美惠證述由其子陳易慶代收），趙聰範、丁秋鑾、許存、王錫奎、黃美惠
      、朱江鐘並於偵查中再度為相同之證詞（見九十一年度選偵字第十八號卷第五
      六頁以下）。
（五）證人趙聰惠於警訊中雖否認收受前開賄款，但於偵查中則坦承收受前開賄款二
      千五百元（見九十一年度選偵第十八號卷第二九頁）。
（六）又證人簡素娥、趙聰惠、趙聰範、黃美惠、朱江鍾、王錫奎、林素娥、吳秀盆
      、廖通演、許存、丁秋鑾等人均對第七屆南投市長選舉為有投票權之人，此事
      實有南投縣議會第十五屆議員暨第七屆南投市長選舉選舉人名冊（編製日期九
      十一年一月六日）在卷可稽。另證人簡同緒亦對第七屆南投市長選舉為有投票
      權之人，此事實由證人簡同緒於警訊筆錄之陳述可證。
（七）此外復有賄款一萬六千元扣案可供佐證。
（八）證人林維宗、石文華、趙張國單、藍順陣雖於警訊或偵查中均證稱並未有人向
      其等買票，查該證詞僅能證明被告未向其等買票之事實，然依前開事證之說明
      ，尚難排除被告共同對證人趙聰惠等人買票之事實，故其等證詞尚難對被告為
      有利之認定。
（九）另證人王添振、林火來、洪文顯於原審法院證稱被告於九十一年一月二十三日
      自上午十一時許至下午三時許止，均與其等在被告家中，並一起鋪設柏油（見
      原審法院九十一年七月十日訊問筆錄），然查被告已於本院供承伊南投縣南投
      市○○路○段三九二號住處距離南投市○○里○○○路一一七號旁舊宅鐵皮倉
      庫即交付簡同緒三萬元地點，騎乘機車不須一分鐘時間，伊係乘舖柏油之空檔
      時間至該倉庫交付三萬元予簡同緒，有本院訊問筆錄可參，是不得以前開證詞
      作為有利被告之認定。
（十）被告辯稱以一票五百元計算，三萬元不足以影響選情云云，然只須對於有投票
      權之人，交付賄賂，而約其為一定之行使，即該當於公職人員選舉罷免法第九
      十條之一第一項之犯罪構成要件，原不以所為確足影響選舉結果為必要，被告
      所述無足採。
（十一）被告於偵查中僅坦承轉交款項，並辯稱不知簡同緒就該筆金錢將作何用途（
        詳選偵卷第一二一、一二二頁），是被告於偵查中並未自白犯罪行為，不得
        據以寬減。
（十二）被告辯稱交錢給證人廖通演之人並未要求廖某投給特定人，又簡同緒之妻反
        對簡同緒作為，是該二千五百元並未經收受，並無對行共犯云云，然收受賄
        款刑責攸關，原難期收受者均為真實陳述，況豈可能平白交付賄款而不言明
        投票對象，是證人廖通演所述應難採信，又有投票權之趙聰範、黃美惠、朱
        江鍾、王錫奎、林素娥、吳秀盆、廖通演、許存、丁秋鑾等人均確已收受前
        開賄款，已如前述，被告違反公職人員選舉罷免法第九十條之一第一項犯行
        已毋庸置疑，本案固僅查得賄款一萬六千元，其餘一萬四千元尚未能查知交
        付何人賄選，然此無礙於被告已成立之罪責。
    綜核上情，本案事證明確，被告右揭犯行至堪認定，應依法論科。
二、核被告所為，係犯公職人員選舉罷免法第九十條之一第一項之對於具有投票權之
    人，交付賄賂，而約其為一定之行使之賄選罪。公訴人認被告所為，僅係行求賄
    賂罪，惟被告確已交付賄賂，已如前述，故公訴人上開認定，尚有未洽，但毋庸
    變更法條，附此敘明；被告與簡同緒及嗣後加入之簡素娥有賄選之犯意聯絡、行
    為分擔，為共同正犯。又公職人員選舉罷免法第九十條之一第一項之罪係刑法第
    一百四十四條賄選罪之特別規定，依特別法優於普通法之法律競合關係，應依公
    職人員選舉罷免法上開規定論處。次按數行為於同時同地或密切接近之時地實施
    ，侵害同一之法益，各行為之獨立性極為薄弱，依一般社會健全觀念，在時間差
    距上，難以強行分開，在刑法評價上，以視為數個舉動之接續施行，合為包括之
    一行為予以評價，較為合理，則屬接續犯，而為包括之一罪（最高法院八十六年
    第三二九五號判例要旨參照），本案被告先後共同對趙聰範等人為交付賄賂之行
    為，顯係基於同一賄選犯罪計畫內所為之階段行為，不具各別獨立性，且均係侵
    害同一法益，自應評價為接續犯，原審以被告犯罪事證明確，予以論罪科刑，固
    非無見，惟查（一）被告交付賄款予簡同緒之日期為九十一年一月二十三日，原
    審判決誤載為九十年一月二十三日，尚有違誤，（二）公職人員選舉罷免法第九
    十條之一第三項規定：預備或用以行求期約或交付之賄賂，不問屬於犯人與否，
    沒收之，係刑法第三十八條第一項第二款、第三項但書之特別規定，採義務沒收
    主義，故苟能證明係預備或用以行求期約或交付之賄賂，不問屬於犯人與否，均
    應宣告沒收，不以當場搜獲扣押者為限（參考最高法院八十八年度台上字第四五
    一四號、八十七年度台上字第一一二二號判決意旨），本案由被告交予簡同緒賄
    選之金額共為三萬元，又此三萬元均已發放出去等情業據簡同緒於歷次訊問供明
    （並詳選偵卷第三頁反面），又無事證證明未扣案之一萬四千元已滅失，原審判
    決僅就扣案賄款一萬六千元宣告沒收，亦有不適用法則之違誤，被告上訴意旨稱
    本案並無對行共犯云云雖無可採，但原審判決既有可議之處，即屬無可維持，應
    由本院予以撤銷改判，審酌被告身為里長，卻以金錢破壞民主政治，固值非議，
    惟念其因本案羈押十三日，已受相當教訓，於本院亦坦承犯行，應具悔意，又有
    家人待其撫養照顧（有被告父母之診斷證明書附原審卷可參）等一切情狀，量處
    如主文第二項所示之刑，並諭知易科罰金之折算標準暨依公職人員選舉罷免法第
    九十八條第三項宣告褫奪公權二年，以示懲儆，扣案之現金一萬六千元係被告用
    以交付之賄款，其餘一萬四千元雖未扣案，惟依簡同緒所述均已發出，亦屬賄款
    ，均應依公職人員選舉罷免法第九十條之一第三項規定宣告沒收。
據上論結，應依刑事訴訟法第三百六十九條第一項前段、第三百六十四條、第二百九
十九條第一項前段，公職人員選舉罷免法第九十條之一第一項、第三項、第九十八條
第三項，刑法第十一條前段、第二十八條、第四十一條第一項、第三十七條第二項，
罰金罰鍰提高標準條例第二條，判決如主文。
本案經檢察官乙○○到庭執行職務。
中      華      民      國　    九十一     年    十二     月     四 　　日
                                臺灣高等法院臺中分院刑事第五庭
                                      審判長法　官  袁　從　楨
                                      　　　法  官  胡  森  田
                                      　　　法  官  姚  勳  昌
右正本證明與原本無異。
如不服本判決應於收受送達後十日內向本院提出上訴書狀，其未敘述上訴之理由者並
得於提起上訴後十日內向本院補提理由書（均須按他造當事人之人數附繕本）。
　　　　　　　　　　　　　　　　　　　　　　書記官  陳　如　慧
中      華      民      國　    九十一     年    十二     月     五 　　日
附錄法條：公職人員選舉罷免法第九十條之一
公職人員選舉罷免法第九十條之一：
對於有投票權之人，行求期約或交付賄賂或其他不正利益，而約其不行使投票權或為
一定之行使者，處五年以下有期徒刑，得併科新台幣四十萬元以上四百萬元以下罰金
。
預備犯前項之罪者，處一年以下有期徒刑。
預備或用以行求期約或交付之賄賂，不問屬於犯人與否，沒收之。
犯第一項或第二項之罪，於犯罪後六個月內自首者，減輕或免除其刑；因而查獲候選
人為共犯者免除其刑。
犯第一項或第二項之罪，在偵查中自白者，減輕其刑；因而查獲候選人為共犯者，減
輕或免除其刑。
                                　　　　　　　　　　　　　　　　　　　　Ｒ
